【裁判字號】    97,上易,438
【裁判日期】    980331
【裁判案由】    確認375租約繼承登記等
【裁判全文】
臺灣高等法院臺中分院民事判決         97年度上易字第438號
上  訴  人    甲○○
              丙○○
              丁○○
兼上列三人
訴訟代理人    戊○○    住台中縣霧峰鄉○○村○○路328巷13
被 上訴 人    乙○○    住台中縣大里市○○○街42巷8號
訴訟代理人    王世宗律師
複  代理人    陳亭蘭律師
上列當事人間確認375租約繼承登記等事件，上訴人對於中華民
國97年9月23日台灣台中地方法院97年度訴字第1753號第一審判
決提起上訴，本院於98年3月18日言詞辯論終結，判決如下：
    主      文
上訴駁回。
第二審訴訟費用由上訴人負擔。
    事實與理由
一、被上訴人主張：
  (一)本件私有耕地租約（即就坐落台中縣霧峰鄉○○段659地號
    、660地號、664地號、664-1地號、664-2地號等土地所訂立
    之耕地三七五租約《租賃期間至97年12月31日止》），原由
    林中堅與訴外人王陳淑美訂立，王陳叔美於96年7月29日死
    亡，上訴人戊○○、甲○○、丙○○、乙○○、丁○○為其
    繼承人。爰請求就本件耕地租約辦理繼承登記。
  (二)繼承人自繼承開始時，除本法另有規定外，承受被繼承人財
    產上之一切權利、義務。民法第1148條定有明文。本件耕地
    租賃三七五租約為財產權之一種，承租人死亡後，應由全體
    繼承人共同繼承，法律並無不能自耕者不能繼承之規定，自
    應由上訴人與被上訴人共同繼承。
二、上訴人則以：
  (一)上訴人甲○○表示，本件土地之承租權於其母王陳淑美（即
    原承租人）過世後，雖應由被上訴人乙○○及上訴人戊○○
    、甲○○、丙○○、丁○○繼承，但伊願由上訴人戊○○具
    名承租，若之後出租人林中堅賣土地，上訴人戊○○所得之
    分配款再分給其他繼承人；承租之土地目前係由上訴人戊○
    ○使用，並支付租金。且這是祖先留下來的，嫁出去的女兒
    ，無須回來分產，讓祖產能繼續留存，何況上訴人戊○○經
    濟情形不好，我主張祖產留存，如果將來土地賣掉，可以給
    被上訴人想要的錢
  (二)上訴人戊○○表示，十幾年來，系爭租約均由伊履行，被上
    訴人曾要求伊給付新台幣（以下同）80萬元後才願撤回起訴
    。以三七五租約之精神，非繼承人即有權承租，蓋承租人每
    年必「營其地，繳其租」，出租人林中堅亦不同意由被上訴
    人承租。本件訟爭僅為承租權，並非為父母之遺產，因其辛
    勤耕耘該耕地，出租人林中堅才願意由其繼續承租。台中縣
    霧峰鄉○○段659地號、660地號、664地號、664-1地號、
    664-2地號等土地可耕面積約1000坪，5兄妹分配各200坪，
    每年各耕作200坪根本不符合經濟效益，而且未來面對眾多
    子女，繼承權之爭必造成無比的困擾，後患無窮，因此上訴
    人王梅佳、丙○○、丁○○，有鑑於此，個人部分願意無條
    件歸長兄戊○○繼承，至於被上訴人乙○○部分，其若願意
    ，將來該地若出售，保證給予80萬元，若其不肯，可否援引
    台灣省耕地租約登記第5條第6款：……非現耕繼承人未能出
    具同意書時，得由現耕繼承人出具切結書，具結：「如其他
    繼承人將來對該承租權之繼承有所爭議時，願負法律責任」
    後辦理，或判上訴人戊○○耕作面積5分之4，被上訴人5分
    之1，才有資格申請農保，因為農保規定，每人要0.2公頃以
    上才能農保。
  (三)上訴人丙○○表示，我沒意見，我希望全權由我哥哥處理；
    伊願意該系爭租約登記予上訴人戊○○。
  (四)上訴人丁○○表示，我住最遠，我沒意見，三七五租地應由
    我哥哥負責，不應該跟他爭。
三、原審經審酌兩造所提出之攻擊防禦方法後，認被上訴人本於
    民法繼承之法律關係請求上訴人戊○○、甲○○、丙○○、
    丁○○與應協同被上訴人就坐落台中縣霧峰鄉○○段第659
    地號、660地號、664地號、664之1地號、664之2地號之土地
    辦理耕地三七五租約（租賃期間至民國97年12月31日止）之
    繼承登記，於法有據，應予准許，至於被上訴人其餘請求則
    予以駁回（本院按：被上訴人對原審判決其敗訴部分，未聲
    明不服，該部分已告確定）。上訴人就其敗訴部分提起上訴
    ，並聲明：(一)原判決不利於上訴人部分廢棄。(二)上開廢棄部
    分，駁回被上訴人在第一審之訴。(三)第一、二審訴訟費用均
    由被上訴人負擔。被上訴人答辯聲明則為：(一)上訴駁回。(二)
    第二審訴訟費用由上訴人負擔。
四、得心證之理由：
  (一)被上訴人主張本件私有耕地租約原由上訴人林中堅與訴外人
    王陳淑美訂立，王陳叔美於96年7月29日死亡，上訴人戊○
    ○、甲○○、丙○○、丁○○與被上訴人乙○○為其繼承人
    ，爰請求就本件耕地租約辦理繼承登記等事實，業據其提出
    與所述情節相符之台灣省台中縣私有耕地租約書霧福字第21
    號、土地登記謄本、戶籍謄本及繼承系統表等影本各1份可
    稽（原審卷第5至22頁、第35至38頁），即上訴人戊○○、
    甲○○、丙○○、丁○○及乙○○對於本件私有耕地租約原
    由訴外人林中堅與王陳淑美訂立，王陳叔美於96年7月29日
    死亡，渠等為其繼承人之事實，亦不爭執，堪信被上訴人此
    部分之主張為真實。
  (二)至上訴人雖以前揭情詞為辯，惟按「繼承人自繼承開始時，
    除本法另有規定外，承受被繼承人財產上之一切權利、義務
    。」，民法第1148條第1項前段定有明文。次按耕地租賃為
    財產權之一種，承租人死亡後，應由全體繼承人共同繼承，
    法律尚無不能自耕者不能繼承之限制規定。至台灣省耕地租
    約登記辦法，雖由台灣省政府依耕地三七五減租條例第六條
    所訂定，其修正前第四條各款所列情形，亦僅應為租約變更
    登記之原因，並不能排斥民法繼承編規定之適用。況其第四
    條第四款僅規定「由現耕繼承人繼承承租者」，應申請租約
    變更登記，非謂僅得由現耕繼承人繼承承租。原判決謂，耕
    地租約應由現耕繼承人繼承，此為特別規定等語，自屬可議
    。（最高法院85年度台上字第2386號民事裁判參照）。經查
    ，本件被繼承人王陳淑美於96年7月29日死亡，其遺產（即
    其與訴外人林中堅就坐落台中縣霧峰鄉○○段659地號、660
    地號、664地號、664-1地號、664-2地號等土地所訂立之耕
    地三七五租約《租賃期間至97年12月31日止》）當然由繼承
    人全體繼承，而被上訴人乙○○與上訴人戊○○、甲○○、
    丙○○、丁○○既均為其繼承人，被上訴人於上訴人戊○○
    、甲○○、丙○○、丁○○等人不協同辦理繼承登記時，自
    得依繼承之法律關係主張權利，則上訴人戊○○、甲○○、
    丙○○及丁○○猶執前詞抗辯，均屬無據。從而，被上訴人
    乙○○憑以請求上訴人戊○○、甲○○、丙○○、丁○○應
    協同被上訴人就坐落台中縣霧峰鄉○○段659地號、660地號
    、664地號、664-1地號、664-2地號之土地辦理耕地三七五
    租約（租賃期間至97年12月31日止）之繼承登記，此部分即
    為有理由，應予准許。
五、綜上所述，被上訴人依民法繼承之法律關係，請求上訴人等
    應協同被上訴人就坐落台中縣霧峰鄉○○段第659地號、660
    地號、664地號、664之1地號、664之2地號之土地辦理耕地
    三七五租約（租賃期間至民國97年12月31日止）之繼承登記
    ，為有理由，應予准許。原審所為上訴人敗訴判決，經核並
    無違誤。上訴意旨仍執陳詞，指摘原判決不當，求予廢棄改
    判，為無理由，應駁回其上訴。
六、本件事實已臻明確，兩造其餘攻擊防禦方法及舉證，經審酌
    均於判決結果無影響，爰不一一論述，附此敘明。
七、據上論結，本件上訴為無理由，依民事訴訟法第449條第1項
    、第85條第1項、第78條，判決如主文。
中    華    民    國    98    年    3     月    31    日
                  民事第五庭    審判長法  官  林陳松
                                      法  官  鄭金龍
                                      法  官  王重吉
以上正本係照原本作成。
不得上訴。
                                      書記官  林水濱
中    華    民    國    98    年    4     月    1     日
                                                      Ｍ


司法院資訊處製作；財團法人民間司法改革基金會備份。
